【裁判字號】    98,上易,223
【裁判日期】    981013
【裁判案由】    清償債務等
【裁判全文】
臺灣高等法院臺中分院民事判決         98年度上易字第223號
上  訴  人  丙○○
被 上 訴人  乙○○
上列當事人間請求清償債務等事件，上訴人對於中華民國98年4
月27日臺灣臺中地方法院98年度訴字第15號第一審判決提起上訴
，本院於民國98年9月29日言詞辯論終結，判決如下：
    主  文
上訴駁回。
第二審訴訟費用由上訴人負擔。
    事實及理由
壹、兩造之聲明
一、上訴人之上訴聲明
（一）原判決廢棄。
（二）被上訴人在第一審之訴及假執行之聲請均駁回。
（三）上訴費用由被上訴人負擔。
二、被上訴人之答辯聲明
（一）上訴駁回。
（二）訴訟費用由上訴人負擔。
貳、兩造之陳述
一、被上訴人於原審起訴主張略以：
（一）門牌號碼為臺中市○○區○○路208號之房屋（下稱系爭
      房屋），原為被上訴人所承租，後被上訴人遂上訴人所請
      ，於民國（下同）96年10月19日與上訴人訂立房屋租賃契
      約書，將部分系爭房屋自96年11月1日起至99年10月30日
      止，分租予上訴人作為開設幼稚園使用。嗣上訴人為申請
      幼稚園合法立案，迭次懇求被上訴人出讓系爭房屋之全部
      承租使用權予上訴人，兩造乃因而簽立有「房屋使用權暨
      修繕補貼合約書」（下稱系爭合約），並約定：被上訴人
      應協助上訴人取得系爭房屋之租賃權，上訴人則應自97年
      7月起至100年10月止，按月給付被上訴人新臺幣（下同）
      15,000元，遲延3日未入帳視同一次到期，以補貼被上訴
      人就承租使用權、系爭房屋修繕及設備等費用之損失60萬
      元，上訴人就此部分金額且開立同額本票擔保給付，於其
      取得系爭房屋租賃契約及同意權契約成立後45日內，另應
      付清冷氣設備款項9萬元。
（二）詎上訴人順利承租系爭房屋而取得合法立案後，自97年10
      月起即未按月給付上開約定之金額，依約應視同尚未給付
      之555,000元一次到期，加計至遲應於97年8月15日前給付
      之冷氣設備款項9萬元，被上訴人依系爭合約所示之契約
      關係與票據法第52、121條規定，請求上訴人給付645,000
      元，非無理由。上訴人雖辯稱被上訴人實際支出之修繕、
      設備費用，未達系爭合約之約定金額，且未提出單據云云
      ，惟兩造並未約定被上訴人負有提出相關裝修費用單據之
      義務，被上訴人就系爭房屋亦確有水電設施、衛浴設備、
      園藝圍籬、房屋裝修等費用支出，況系爭合約係就被上訴
      人支出之前揭費用與承租使用權轉讓，合併計算補償金額
      ，未細分單項費用，被上訴人原裝設於系爭房屋內之原有
      設備之拆遷費用、毀損損失、仲介費用等，雖非移交上訴
      人使用，然此等費用損失與系爭房屋承租使用權之讓渡，
      均應屬系爭合約所約定之60萬元補貼範圍，上訴人謂被上
      訴人未提供單據，其得拒絕付款，並無理由。上訴人另主
      張被上訴人違反契約所訂精神，其得依民法第92條以存證
      信函撤銷意思表示，亦非合法，其仍應負契約給付義務等
      語。
二、被上訴人於本院補充陳述略以：被上訴人已善盡契約責任，
    未料上訴人以各種手段拖延給付。簽立系爭合約時，被上訴
    人之所以同意轉讓系爭房屋使用權，係因60萬元包含使用權
    轉讓與修繕補貼，且若上訴人要求被上訴人提出實際所有支
    出憑證，以供核定，被上訴人不會同意簽約。至中華電信外
    掛之光纖箱，被上訴人已將其每月費用抵扣上訴人分期攤還
    之第3期款項抵充，上訴人並未就冷氣部分費用分期攤還等
    語。
三、上訴人於原審答辯略以：兩造約定之系爭合約第3條明載，
    被上訴人主張之修繕補貼金額60萬元，僅限於水電設施、衛
    浴設備、園藝圍籬、房屋裝修等費用，其餘不列入計算。被
    上訴人於約後未將支出費用明細與單據交由上訴人覆核，上
    訴人多次催討未果後，遂向出租人即證人丁○○查證，始知
    被上訴人未有如立約時所載之設備費用支出，該等費用均為
    證人丁○○自行修繕支付。系爭合約雖未明文被上訴人有交
    付費用單據義務，但為使上訴人瞭解約定之補償金額是否合
    理，兩造對此已有口頭約定。而上訴人斯時因急欲承租系爭
    房屋進行幼稚園立案申請，方信任被上訴人所稱之鉅額修繕
    費用支出，而未先過目單據即簽約，為此，上訴人業於於97
    年11月4日依民法第92條規定，以臺中向上郵局00929號存證
    信函，通知被上訴人撤銷意思表示，被上訴人訴請上訴人給
    付，並非有理等語。
四、上訴人於本院補充陳述略以：上訴人就冷氣設備費用9萬元
    之部分，並不爭執，且非不支付，係因兩造約定分期攤還之
    第3或4個月時，中華電信稱無線網路光纖電纜箱裝置位於系
    爭房屋外牆，復佔用被上訴人之電費達9個月之久，被上訴
    人對此未據實說明，上訴人始未繼續攤還。而系爭合約就房
    屋使用權係為無償轉讓之約定，被上訴人若無法解決租賃關
    係，並檢具超過60萬元以上之修繕單據為證，即具有詐欺之
    故意，上訴人主張依民法第92條撤銷意思表示，為有理由等
    語。
參、本院得心證理由
一、被上訴人主張：系爭房屋，原係由被上訴人向訴外人丁○○
    承租，被上訴人除自用系爭房屋之後半部外，另將系爭房屋
    之前半部轉租予訴外人甲○○經營公司，上訴人嗣再向被上
    訴人轉租系爭房屋後半部經營幼稚園。上訴人為使所營幼稚
    園合法立案，適訴外人甲○○經營之公司亦打算北遷，兩造
    遂在訴外人甲○○居中協調下，就被上訴人轉讓其對系爭房
    屋全部承租使用權予上訴人一事，進行協商，而於97年6月
    17日簽立系爭合約，上訴人並簽發發票日97年6月16日、未
    載到期日、面額為60萬元及發票日97年6月17日、到期日97
    年8月15日、面額為9萬元之本票各一紙予被上訴人，以為系
    爭合約所載內容履約之擔保。上訴人雖曾分期給付被上訴人
    每期15,000元，共3期，合計45,000元之款項，惟自97年10
    月起即未再付款等情；業據被上訴人提出房屋使用權暨修繕
    補貼合約書（原審卷第8至10頁）、本票（原審卷第11頁）
    、房屋租賃契約書（原審卷第20至22頁）、終止租賃契約同
    意書（原審卷第23頁）等影本為證，且核與證人丁○○於98
    年3月4日、甲○○於98年4月1日原審言詞辯論庭中之證述內
    容相符（原審卷第52頁背面、第89頁背面），復為上訴人所
    不爭執，堪信為真實。
二、上訴人雖抗辯：系爭合約固未明文被上訴人有交付所支出款
    項單據之義務，然兩造對此已有口頭約定，上訴人因急欲承
    租系爭房屋進行幼稚園立案申請，方信任被上訴人所稱之鉅
    額修繕費用支出，而未先過目單據即簽約；為此，上訴人業
    於97年11月4日依民法第92條規定，以臺中向上郵局00929號
    存證信函，通知被上訴人撤銷意思表示，被上訴人訴請上訴
    人給付，非有理由云云；並提出存證信函（原審卷第24至28
    頁）為證。被上訴人則否認兩造有約定被上訴人負有提出相
    關裝修費用單據之義務，並主張系爭合約係就被上訴人支出
    之房屋修繕費用與承租使用權轉讓，合併計算補償金額60萬
    元；上訴人依民法第92條撤銷意思表示，亦非合法等語。
三、按被詐欺而為意思表示者，依民法第92條第1項之規定，表
    意人固得撤銷其意思表示。惟主張被詐欺而為表示之當事人
    ，應就此項事實，負舉證之責任，最高法院44年台上字第75
    號判例著有明文。本件上訴人既抗辯依民法第92條第1項之
    規定撤銷其因被詐欺所為之意思表示，自應就被上訴人如何
    欲上訴人陷於錯誤，故意示以不實之事，令其因錯誤而為意
    思表示一節，負舉證之責任。又民法上之詐欺，必詐欺行為
    人有使他人陷於錯誤之故意，致該他人基於錯誤，而為不利
    於己之意思表示者，始足當之。倘詐欺行為人欠缺主觀之詐
    欺故意，縱該他人或不免為錯誤之意思表示，仍與詐欺之法
    定要件不侔，無容其依民法第92條第1項規定撤銷意思表示
    之餘地（最高法院87年度台上字第1195號判決要旨參照）。
    經查:
（一）兩造於97年6月17日所簽訂之系爭合約名稱係載為「房屋
      使用權暨修繕補貼合約書」，系爭合約第一條約定：「乙
      方（即被上訴人）同意聯絡地主（即證人丁○○）並協助
      甲方（即上訴人）取得房屋租賃契約及同意權，甲乙雙方
      原簽訂房屋租賃契約雙方同意於轉租後終止。」第二條約
      定：「甲方於房屋使用權房屋契約成立後，按月給付乙方
      修繕補貼金額新台幣15,000元，自97年7月起至100年10月
      止總計40個月，總價金額新台幣600,000元。若甲方應付
      款項3日內未入帳則視同一次到期。」等語甚明（見原審
      卷第8頁）。被上訴人於簽訂系爭合約書後，亦確實依系
      爭合約書第一條之約定，於97年6月20日取得與原出租人
      丁○○之終止租賃契約同意書；並協助上訴人與出租人簽
      訂房屋租賃契約等情，此亦有終止租賃契約同意書附卷可
      參（見原審卷第23頁）。則被上訴人主張兩造簽訂系爭合
      約之內容，包括房屋「使用權之讓與」及「修繕之補貼」
      ，自堪信為真實。證人王健忠於本院準備程序證述：「六
      十萬元只有房屋修繕部分，當時會把房屋使用權加進去，
      是因為被上訴人乙○○不是地主，上訴人丙○○怕合約簽
      訂後，被上訴人乙○○再向他主張他有房屋使用權，所以
      就把房屋使用權加進去」云云（見本院卷第34頁反面），
      上訴人辯稱兩造約定無償轉讓此項權利云云，均不足採。
（二）證人甲○○於原審審理中證述：「、、、原告（即被上訴
      人）表示他為了房子支出100多萬，被告（即上訴人）表
      示就算有這麼多支出也會有折舊的問題，他只願意付60萬
      ，所以當時大家就同意付60萬元，在我以一個第三者的認
      知，當時雙方面都是在討論原告是否支付了一百多萬為討
      論的前提。當時被告曾經提出質疑，若原告實際支出不到
      60萬的話，那要怎麼處理，我當時在場表示原告既然有講
      他花100多萬，應該是不會花不到60萬，被告聽完後就沒
      有再說什麼，後來就簽了約。、、、被告方面在討論過程
      中只是曾就如果原告所花費的費用不到60萬該如何提出質
      疑，但我當時已經有表示應該不會，原告當時也有表示如
      果要單據，他都可以拿的出來，所以被告並沒有針對假使
      日後真的原告無法提出60萬以上的單據時，不足60萬的部
      分他將不付該筆款項作明確的表示。」、「（法官問：簽
      這個約時，雙方有無談到一定要原告提出明確的單據，被
      告才有付錢的義務？）當時因為被告方面急著要立案，所
      以在還沒有看到單據以前，他就簽約了，以便能夠儘快辦
      理立案的事情」等語（原審卷第90頁）；於本院準備程序
      證述：「問：兩造房屋使用權暨修繕補貼合約書是你替雙
      方擬的？）當時我是按照兩造雙方的意思擬的，當時他們
      雙方已經發生過爭執，我當時是基於好意，希望兩造好好
      處理，合約內容是我與被上訴人乙○○先有共識後擬好再
      交給上訴人丙○○看，在簽約之前有修改過幾次，最後定
      案的就是原審卷第8頁契約書上的內容。」等語（見本院
      卷第34頁反面）。足證，兩造於簽立系爭合約前，曾數度
      磋商修改合約內容，系爭合約書是兩造最後合意定案之契
      約內容；而系爭合約書內容，並未約定被上訴人負有提供
      整修房屋支出單據之義務；亦未約定被上訴人日後若無法
      提出相當金額之修繕單據時，上訴人可不必給付無單據之
      金額；加以上訴人係因考量自身申請立案之時效性，乃於
      未事先確認修繕單據之前，即行殺價及簽約；自難謂被上
      訴人有何詐欺行為，致使上訴人陷於錯誤，而為不利於己
      之意思表示，核與詐欺之法定要件不侔。自無容上訴人嗣
      後以被上訴人未能提出60萬元修繕單據為由，依民法第92
      條第1項規定撤銷意思表示。故上訴人於97年11月4日，以
      臺中向上郵局00929號存證信函，通知被上訴人撤銷系爭
      合約書之意思表示，自不生合法撤銷之效力。
（三）被上訴人主張：上訴人僅支付三期計45,000元修繕補貼金
      ，並自97年10月份起，即未按月給付等情；為上訴人所不
      爭執。依系爭合約書第二條約定，未給付之555,000元修
      繕補貼金，依約應視同全部到期；則被上訴人請求上訴人
      給付此部分之修繕補貼金555,000元，即屬有據。
四、被上訴人另主張：上訴人應於取得系爭房屋租賃契約後45日
    內，一次給付冷氣設備款項9萬元之部分，已於系爭合約第
    （五）條明確記載。上訴人於本院審理過程中亦表明不予爭
    執（本院卷第23頁背面），並自承業取得系爭房屋之租賃權
    利。依兩造上開約定，上訴人請求被上訴人給付此部分金額
    ，亦有理由。
五、綜上所述，被上訴人主張上訴人自97年10月份起，即未按月
    給付每月15,000元之修繕補貼金，剩餘之555,000元之金額
    ，依約應視同全部到期，上訴人併應給付冷氣設備款項9萬
    元等語，堪信為真實；上訴人所為撤銷因被詐欺而為意思表
    示之抗辯，為不足採。從而，被上訴人本於系爭合約之法律
    關係暨票據法第52、121條本票發票人之付款責任規定，請
    求上訴人應給付645,000元（555,000＋90,000＝645,000）
    及自起訴狀繕本送達翌日即98年1月8日起至清償日止，按年
    息百分之5計算之利息，為有理由，應予准許。原審判命上
    訴人如數給付，並依兩造陳明酌定相當擔保金額為准免假執
    行之宣告，經核並無不合。上訴論旨求予廢棄改判，為無理
    由，應予駁回。
六、本件事證已臻明確，兩造其餘攻擊防禦方法及舉證，核與判
    決結果無影響，爰不逐一論述，併予敘明。
七、據上論結，本件上訴為無理由，爰依民事訴訟法第449條第1
    項、第78條，判決如主文。
中    華    民    國    98    年    10    月    13    日
                民事第二庭    審判長法  官  邱森樟
                                    法  官  蔡秉宸
                                    法  官  翁芳靜
以上正本係照原本作成。
不得上訴。
                                    書記官  粘銘環
中    華    民    國    98    年    10    月    14    日
                                                      Ｓ


司法院資訊處製作；財團法人民間司法改革基金會備份。
